Inventaris van het archief van de Vereniging ter behartiging van de belangen van de Boaz-Banken, (1920) 1930-1963
Nationaal Archief, Den Haag
Vereniging Boaz-Banken
Boaz-Banken
1920-1963
merendeel 1930-1963
I27108
0.25 meter; 18 inventarisnummers.
Normale geschreven, getypte en gedrukte documenten, geen bijzondere handschriften.
Nationaal Archief, Den Haag
Vereniging ter Behartiging van de Belangen van de Boaz-banken, 1928-1963
Het archief bevat vergaderstukken en dossiers betreffende de belangenbehartiging van Christelijke spaar- en voorschotbanken ten behoeve van de middenstand, voornamelijk in kleine gemeenten.
Archiefvorming
Geschiedenis van de archiefvormer
Boaz-banken zijn spaar- en voorschotbanken, in het begin van de vorige eeuw opgericht door de Christelijke Patroonsvereniging “Boaz”. Zij maken deel uit van het stelsel van verzuilde kredietorganisaties, zoals de Rooms-Katholieke Hanze- en middenstandsbanken, die in het begin van de vorige eeuw naast de “neutrale” Nutsspaarbank waren ontstaan. Men vertrouwde meer op de kredietwaardigheid van geloofsgenoten.
De benaming Boaz is ontleend aan het Oudtestamentische Bijbelboek Ruth. In dit boek vindt een transactie plaats waarin de landeigenaar Boaz zijn onvermogende schoonmoeder Naomi vrijwaart van een verplichting tot landbezit. Deze transactie, “lossing” of vrijwaring van schuld is omschreven in de Joodse wet. De relatie met zijn schoonmoeder is ontstaan nadat hij haar en haar dochter Ruth had toegelaten permanent door het verzamelen van de overgelaten aren zich met een deel van de oogst in hun onderhoud te voorzien.
In 1927 fuseerden de gezamenlijke spaarbanken van de Boazbanken, de Hanzebanken en de Middenstandsbank voor Limburg, hetgeen leidde tot de oprichting van de Nederlandsche Middenstandsbank. De Boaz-banken waren nu gezamenlijk beheerders van preferente aandelen op deze bank. Om die reden richtten zij in 1928 een vereniging op, waarvan de statuten bij Koninklijk Besluit van 4 januari 1930, nr. 11, werden goedgekeurd.
De vereniging delegeerde twee leden als commissaris bij de Nederlandse Middenstandsbank. Daarnaast trad zij namens de leden op om te bemiddelen bij de regelgeving inzake het bankbeheer. Dat gebeurde met name toen de Bedrijfgroep Handelsbanken, ontstaan uit de in 1942 opgerichte ‘Woltersomse’ bedrijfsorganisatie gedetailleerde richtlijnen over kredietverlening opstelde. De vereniging stelde daarom tijdelijk eigen commissies van toezicht aan. De Wet Toezicht op het Kredietwezen, die de Nederlandsche Bank als toezichthouder aanwees, ontsloeg de vereniging van deze taak.
Geleidelijk nam het aantal leden af. Boaz-banken, die op kleinere schaal niet meer in staat waren het omvangrijke papierwerk te regelen dat nu eenmaal voor goed bankbeheer nodig was, fuseerden, gingen op in de Nederlandsche Middenstandsbank of andere grotere regionale banken. Dit leidde tot overleg met de Christelijke Middenstandbond, die in 1962 een fusievoorstel deed. De vereniging besloot zich toen op te heffen en het beheer van zijn aandelen over te dragen aan een gezamenlijke stichting. In 1963 was de liquidatie voltooid.
Geschiedenis van het archiefbeheer
Het archief werd beheerd door de secretaris van de vereniging, die de stukken opsloeg in de bewaarplaats van de bank waar hij werkzaam was. Tijdens de liquidatie van de vereniging was dit in Stadskanaal. Na de opheffing van de bank aldaar behield de secretaris dit archief in Groningen totdat hij het in 1978 aan het Algemeen Rijksarchief schonk.
De verwerving van het archief
Het archief is door schenking verworven.
Inhoud en structuur van het archief
2.18
Inhoud
Het archief is onvolledig. Blijkens de toenmalige correspondentie berustten er nog enige financiële bescheiden in Den Haag. Niettemin omvat het hier bewaarde gedeelte in hoofdlijnen de werkzaamheden van de vereniging als zodanig, mogelijk met uitzondering van het door de vereniging gehouden interne toezicht.
Selectie en vernietiging
Ook zijn de volgende categorieën stukken uit het archief verwijderd:
Bewijzen van vervalen aandelen van de Nederlandsche Middenstandsbank
Rekeningen-courant van de Nederlandsche Middenstandsbank
Facturen van vergaderingen en bijeenkomsten
Correspondentie over de administratie en technische organisatie van bijeenkomsten
Facturen aan en declaraties van het secretariaat
Geleidebrieven en berichten van eenvoudige aard
Voorraden van circulaires en convocaten
In totaal is 40% uit het archief vernietigd.
Ordening van het archief
Het archief is geordend in een chronologische serie stukken betreffende vergaderingen, na 1948 uitgebreid met correspondentie en enkele dossiers op onderwerp. Bij de inventarisatie is het onderscheid tussen de serie vergaderstukken en op onderwerp geordende stukken strikter gevolgd.
Aanwijzingen voor de gebruiker
Openbaarheidsbeperkingen
Volledig openbaar.
Materiële beperkingen
Het archief kent geen beperkingen voor het raadplegen van stukken als gevolg van slechte materiële staat.
Aanvraaginstructie
Openbare archiefstukken kunnen online worden aangevraagd en gereserveerd. U kunt dit ook via de terminals in de studiezaal van het Nationaal Archief doen. Om te kunnen reserveren dient u de volgende stappen te volgen:
U maakt een profiel aan op www.gahetna.nl, en logt vervolgens in
Via de archiefinventaris (alleen de beschrijvingen met rode nummers) selecteert u het gewenste archiefstuk door op de knop 'Reserveren' te klikken
In het volgende scherm geeft u aan op welke dag u het archiefstuk wilt inzien
Indien u zich bevindt in de studiezaal en een tafelnummer heeft ontvangen kunt u dit nummer vermelden. Als u geen tafelnummer heeft kunt u tafelnummer 777 laten staan
Vervolgens bevestigt u uw reservering door deze te versturen.
Verwant materiaal
Beschikbaarheid van kopieën
De inventarisnummers van dit archief zijn niet in kopievorm beschikbaar.
Beschrijving van de series en archiefbestanddelen
- Organisatie, A.
  - Statuten, met stukken betreffende de statutenwijziging en., 1930-1962; 1; 1 omslag
  - Stukken betreffende vergaderingen., 1930-1963; 2-5; 5 omslagen
    - Algemene ledenvergaderingen, 1930-1943, 2
    - Jaarvergaderingen en algemene ledenvergaderingen, 1946-1955, 3
    - Bestuursvergaderingen, 1949-1963, 4
    - Jaarvergaderingen en algemene ledenvergaderingen, 1957-1963, 5
  - Financiële jaaroverzichten over 1947-1959, 1948-1960, 6
  - Stukken betreffende de liquidatie van de vereniging en de daarmee gepaard gaande overdracht van aandelen van Boaz-banken aan de Nederlandse Middenstandsbank., 1962-1963; 7; 1 omslag
- Belangenbehartiging en toezicht, B.
  - Drukwerken van aangesloten Boaz-banken, met correspondentie., 1920-1961; 8-9; 2 omslagen
    - Breukelen, 1950-1952; Bunnik (Stichtse Boaz-Bank), 1949-1958; Driesum, 1949-1959; Groningen (vanaf 1951 Handels- en Effectenbank), 1948-1955; Harmelen, 1949, 1952; Hoofddorp, 1950-1953; Leeuwarden, Noord Friesche Middenstandsbank, 1951; Maasland, 1920-1954., 8
    - Nieuw Vennep, 1950-1951; Nunspeet, 1950-1951; Ruinerwold, 1952; Sneek, 1949-1959 Soest, (vloeiblad), z.j.; Stadskanaal, 1950-1953; Uithuizermeeden, 1958; Valburg,1950-1954; Vianen, 1952- 1954; Wilnis, 1949, 1951., 9
  - Correspondentie met de Inspectie der directe belastingen over mogelijke vrijstellingen van de dividend- en tantièmebelasting., 1935-1940; 10; 1 omslag
  - Stukken betreffende betrekkingen met de Nederlandsche Middenstandsbank als aandeelhouder., 1934-1961; 11-12; 2 omslagen
    - Ingekomen prospectussen verslagen, 1934-1958, 11
    - Correspondentie, 1947-1962, 12
  - Stukken betreffende de werkzaamheden van commissies die door de algemene vergadering zijn aangevezen ter controle van de balansen van winst- en verliesrekeningen der aangesloten Boaz-banken, met concepten., 1948-1950; 13; 1 omslag
  - Stukken betreffende de invoering van richtlijnen van de Hoofdgroep Banken voor kredietverlening in de vorm van een algemene vergunning., 1950-1951; 14; 1 omslag
  - Correspondentie met De Nederlandse Bank over kwesties rond de uitvoering van de Wet toezicht op het kredietwezen., 1952-1954; 15; 1 omslag
  - Stukken betreffende de afwikkeling van kwesties van spaarbankafdelingen van de Boaz-banken en de liquidatie van de Coöperatieve Spaar- en Voorschotbank te Amsterdam., 1953-1958; 16; 1 omslag
  - Stukken betreffende overleg met de Christelijke Middenstandsbond tot samenwerking en de uiteindelijke fusie., 1954-1963; 17; 1 omslag
- Overige zaken, C.
  - Correspondentie met de Gereformeerde kerk te Sneek over steunverlening aan het Gereformeerd Meisjeshuis te Boedapest ten behoeve van opgevangen oorlogskinderen., 1948; 18; 4 stukken